臺灣高等法院高雄分院刑事判決　　　　 94年度上訴字第495號
上　訴　人
即　被　告　饒淑卿
選任辯護人　江雍正律師
　　　　　　張清雄律師
　　　　　　許乃丹律師
上列上訴人因妨害自由等案件，不服臺灣高雄地方法院93年度訴
字第3361號中華民國94年3月10日第一審判決（起訴案號：臺灣
高雄地方法院檢察署93年度偵字第11163 號），提起上訴，本院
判決如下：
     主  文
上訴駁回。
饒淑卿緩刑參年。緩刑期內應付保護管束。
     事  實
一、饒淑卿與饒淑慧2 人為姊妹關係，甲○○為饒淑慧之先生，
    饒淑卿與甲○○二人為家庭暴力防治法第3 條第4 款所規定
    之家庭成員。因饒淑慧及甲○○與饒淑卿於民國91年間發生
    借貸關係，饒淑慧與甲○○2 人積欠饒淑卿新台幣（下同）
    16萬5 千元未歸還，渠等因而心有嫌隙，且為取回前開借款
    ，饒淑卿並曾委由年籍不詳，綽號「阿德」之成年男子，撥
    打電話向饒淑慧催討返還前開債務。嗣於93年4 月8 日，饒
    淑卿為迫使饒淑慧及甲○○返還前開借款，竟與「阿德」及
    另兩名年籍不詳之成年男子，事前謀議對於甲○○妨害自由
    及施加傷害以取回該借款，乃基於共同犯意之聯絡，自台東
    共乘車號E8
    ─9398號自用小客車，並在高雄某文具行內購買市售之本票
    簿，前至高雄縣鳥松鄉○○村○○路澄清湖畔三亭攬勝對面
    饒淑慧所經營之黑輪攤，要求饒淑慧及甲○○簽發本票或返
    還借款。待饒淑卿前開4 人至上開黑輪攤後，隨即由「阿德
    」向饒淑慧及甲○○要求清償借款或簽發本票，然因饒淑慧
    及甲○○對「阿德」之要求未予理會，且因償還借款時期問
    題雙方發生爭吵，「阿德」及同行之另2 名不詳姓名男子，
    要求甲○○進入前開自用小客車內，一同前往他處談論該筆
    借款清償問題，惟因甲○○遲遲不肯進入該車，「阿德」等
    該3 名男子旋即於當日下午5 時10分許，經饒淑卿之授意，
    委由「阿德」與前開2 名不詳姓名男子，以出手拉扯甲○○
    之方式，共同將甲○○強押進入前開自用小客車，而將甲○
    ○夾坐於後座中間，由其中1 名不詳姓名男子駕駛自用小客
    車，再由「阿德」與另1 名不詳姓名男子分別乘坐於後排兩
    側以防止甲○○逃跑，將甲○○強行載至高雄縣仁武鄉旁之
    「大灣國中」使其喪失行動自由，「阿德」並在車上出拳毆
    打甲○○胸部及腹部，欲迫使甲○○及饒淑卿返還前開債務
    ，致甲○○受有右上臂瘀青2 Ｘ2 公分、左前臂瘀青2 處2
    Ｘ2 公分、2 Ｘ2 公分及胸腹部瘀青13Ｘ18公分等之傷害。
    同時間，饒淑卿則在前開黑輪攤內要求饒淑慧返還借款或簽
    發本票，而饒淑慧因見甲○○遭「阿德」強行押走，擔心甲
    ○○受有不測，遂委其女兒向警報案，並同意簽發本票予饒
    淑卿，但要求饒淑卿須先將甲○○帶回黑輪攤，待值勤員警
    吳文貴到場後，亦命饒淑卿將甲○○載回黑輪攤，而饒淑卿
    因見饒淑慧已同意簽發本票，且有警方在場，乃撥打行動電
    話予「阿德」，向其表示饒淑慧已經同意簽發本票，由「阿
    德」於同日下午5 時20分許，將甲○○送回前開黑輪攤。甲
    ○○回到黑輪攤之後，因甫受到毆打成傷而彎身抱住腹部，
    吳文貴遂詢問甲○○是否有遭受毆打或強押上車需由警方處
    理，然因甲○○當場表示其係與饒淑卿間有債務糾紛，不願
    意由警方處理而作罷，饒淑慧並於甲○○返回黑輪攤後簽發
    本票予饒淑卿收執，饒淑卿始與阿德等3 人離開該黑輪攤。
    嗣甲○○因前開傷害而身體不適，認有告訴之必要，遂於翌
    日（即4 月9 日）前往大東醫院診療，並向警申告，始查知
    上情。
二、案經甲○○訴由高雄縣政府警察局仁武分局報請臺灣高雄地
    方法院檢察署檢察官偵查起訴。
     理  由
一、訊據上訴人即被告饒淑卿固不否認其與證人饒淑慧及告訴人
    甲○○間存有債務糾紛，且曾經與該名綽號「阿德」之男子
    於案發時、地向證人及告訴人催討債務，並在案發之時要求
    證人饒淑慧簽發其所準備之本票等事實，惟矢口否認有何妨
    害自由及傷害之犯行，辯稱伊是和「阿德」一起開車過去的
    ，伊不清楚另外2 名男子是何人，伊沒有與阿德之人共同傷
    害或剝奪甲○○之行動自由云云。
二、經查：
（一）按「告訴人、證人之陳述有部分前後不符，或相互間有所
      歧異時，究竟何者為可採，法院仍得本其自由心證予以斟
      酌，非謂一有不符或矛盾，即應認其全部均為不可採信；
      尤其關於行為動機、手段及結果等之細節方面，告訴人之
      指陳，難免故予誇大，證人之證言，有時亦有予渲染之可
      能；然其基本事實之陳述，若果與真實性無礙時，則仍非
      不得予以採信」，最高法院著有75年台上字第1599號判例
      可資參照。查本件被告不僅已於本院行準備程序中自白不
      諱，且：
  １、前揭告訴人如何遭「阿德」及另兩名男子，於91年4 月8
      日下午5 時10分許，在高雄縣鳥松鄉○○村○○路澄清湖
      畔三亭攬勝對面證人饒淑慧經營之黑輪攤前，以出手拉扯
      告訴人之方式，共同將告訴人強押進入強行推入「阿德」
      所駕駛之E8-9398 號自用小客車，並將告訴人夾坐於後座
      中間，而於違反告訴人之意願下，將告訴人強行載至高雄
      縣仁武鄉旁之「大灣國中」，且在車上由「阿德」出手毆
      打告訴人致告訴人受有右上臂瘀青2 Ｘ2 公分、左前臂瘀
      青2 處2 Ｘ2 公分、2 Ｘ2 公分及胸腹部瘀青13Ｘ18公分
      等之傷害之傷害等情，業據告訴人於原審法院審理時以證
      人身份指證在卷（原審法院卷第65174 頁）。而上開告訴
      人於原審法院審理時之證詞，已詳細指述其係如何遭「阿
      德」等人強行押上自用小客車及如何遭受毆打，與其於警
      偵訊中之指述，大致相同，是其於原審法院審理時之證詞
      ，即有相當之可信性。
  ２、又前揭告訴人確有遭「阿德」等人強行推上自用小客車及
      毆打等之事實，同經證人饒淑慧於偵查及原審法審理中均
      證稱：告訴人於案發當日，確有遭「阿德」及另外兩名男
      子，以或推或拉之方式，將告訴人帶入前開「阿德」所駕
      駛之自用小客車，其因見此情，故乃當場向被告表示願意
      簽發本票，被告其後有撥打電話予「阿德」，要求「阿德
      」將告訴人送回黑輪攤等語在卷（詳見偵查卷第9 頁；原
      審法院卷第56165 頁）。核諸證人饒淑慧於偵訊中之證詞
      ，與其在原審法院審理中之證詞大致相同，歧異之處甚微
      ，且其於偵查中之證述情節，亦與告訴人於原審法院之指
      述及證人饒水生、吳文貴於偵查中之證述情節大致相同，
      益徵告訴人確有遭「阿德」等人非法強行押上自用小客車
      之事實。同理，饒淑慧於偵查中之證詞並無顯不可信之情
      況，證人饒淑慧於偵查中之證詞當有證據能力，並有相當
      之證明力，辯護人主張證人饒淑慧於偵查中之證詞沒有證
      據能力云云，要無可採。
  ３、又證人饒水生即被告與證人饒淑慧之父於偵查中亦證稱：
      「（93年4 月8 日妳的女兒與女婿發生何事？）當天是饒
      淑卿要向饒淑慧要錢，結果饒淑慧說我又沒有欠妳錢，不
      要在我的黑輪攤鬧，跟饒淑卿一起來的3 個40幾歲的男子
      就拉著甲○○的手，說要到旁邊去談就把他戴上車了，甲
      ○○是坐後座，我不知道他們4 人是怎麼坐的，饒淑慧他
      女兒報警，饒淑卿就叫饒淑慧簽本票，然後警察才來」等
      語。雖證人饒水生於原審法院審理時係證稱：伊只有看到
      阿德和甲○○2 人一起上車，惟因其在黑輪攤旁販賣冷飲
      ，並無看清當時情形，而當時是否有其他男子出現在場，
      伊也不清楚，且一再表示告訴人因與「阿德」認識，故一
      同離開黑輪攤商討債務等語（詳見原審法院卷第75186 頁
      ），而與其於偵查中之證詞有所差異。然參諸證人饒水生
      前於台東地方法院民事庭審理時即曾證稱：「（93年4 月
      8 日情形如何？）被告（即本案被告饒淑卿）與阿德到高
      雄找原告（即證人饒淑慧），阿德向原告要錢，原告說沒
      有欠他錢，兩人並大聲吵架，原告說不要在他的攤子前面
      亂，否則就沒有姊妹情，講完之後阿德就和甲○○去外面
      講，我就出面要他們好好談，原告和被告在現場談，阿德
      和甲○○回來時，我有看到，原告問甲○○阿德是否打妳
      ？甲○○沒答話，員警也在場，我也沒有看到甲○○有受
      傷。係爭本票是原告在我的攤子內的桌子寫的，員警在隔
      壁桌，我告訴原告如果沒有辦法還錢，可以多開幾張，不
      用1 次開1 張，原告說他有辦法開，就有辦法還」等語（
      見偵查卷第21122 頁），足見證人饒水生於偵查中及前開
      民事案件審理中所證述之情節較為一致。復衡諸證人饒水
      生於偵查中之證詞，距離案發時日較為接近記憶較為鮮明
      ，而當時被告尚未經公訴人提起公訴，證人饒水生作證動
      機較為單純，而證人饒水生於偵查中之證詞，與其於台東
      地方法院民事庭審理時所證案發當時阿德有與告訴人產生
      爭執情形相互吻合，且與告訴人之指述及證人饒淑慧所證
      述之基本事實大致相同，自當應以饒水生於偵查中之證詞
      較為接近事實，且無顯不可信之情形，是辯護人主張證人
      饒水生於偵查中之證詞係顯有不可採之情形而無證據能力
      ，為不足採。從而，由證人饒水生於偵查中之證詞，可知
      「阿德」確有於案發當日為被告向告訴人催討欠款，「阿
      德」並因而與告訴人發生爭執，其後告訴人則有坐上「阿
      德」所駕駛之前開轎車離開黑輪攤，直至告訴人與「阿德
      」再次回到黑輪攤後，證人饒淑慧始簽發本票，由此益見
      告訴人所指訴遭「阿德」等人強行押上自用小客車一事為
      真實。
  ４、甚且，案發當時到場處理之值勤員警吳文貴亦於偵查中證
      稱：「（本件是你到場處理？）是。本件是饒淑慧報警的
      ，我到現場時看到饒淑卿、饒淑慧、饒水生在場，饒淑慧
      說甲○○被3 、4 個年輕人押走，饒淑卿說他們只是跟甲
      ○○到旁邊去講話，我叫饒淑卿打電話叫年輕人把甲○○
      載回來，之後饒淑慧叫他們回來後，我就問甲○○是否有
      被強押、有無被打，甲○○只說不願意由我們警方處理，
      說是他們金錢糾紛，當時他抱著肚子，所以我才問他有無
      被打，但他沒有講話，後來隔天晚上他去報案。我沒有看
      到饒淑慧簽本票」（見偵查卷第7 頁），亦與前開告訴人
      之指述及證人饒淑慧於偵審中與證人饒水生於偵查中之證
      述情節大致相同。
  ５、又告訴人於遭「阿德」等人強行押上自用小客車後，即在
      車廂內遭「阿德」毆打一情，同經告訴人於原審法院審理
      時證述在卷（原審法院卷第65174 頁），核與證人饒淑慧
      證稱：告訴人回到黑輪攤時，告訴人因胸部及腹部遭「阿
      德」毆打而身體不適，直至翌日始前往就診驗傷情節（詳
      見偵查卷第9 頁；原審法院卷第57165 頁）；證人吳文貴
      於偵查中證稱：甲○○回到黑輪攤時，確有抱著肚子，其
      因而詢問告訴人是否遭受毆打之情節（詳見偵查卷第7 頁
      ）大致相符，且告訴人於案發時遭「阿德」等人毆傷之事
      ，亦有告訴人於翌日前往大東醫院就診而於93年4 月9 日
      所開立之診斷證明書1 紙及告訴人遭毆打後留有胸腹部瘀
      血之照片5 幀附卷可稽，足見告訴人指稱遭「阿德」等人
      押上自用小客車而受到毆打1事為真。
  ６、從而，由上開告訴人於原審法院審理時之指述、證人饒淑
      慧、饒水生、吳文貴於偵查中之證詞、證人饒淑慧於原審
      法院審理中之證詞及上開診斷證明書與照片，已足認告訴
      人確有於案發時、地，遭「阿德」夥同另2 名不詳姓名之
      男子，強行押上自用小客車搭載至大灣國中，而由渠等人
      士剝奪行動自由達10分鐘之久，且告訴人並在該自用小客
      車上遭「阿德」出拳毆打成傷無誤。
（二）次按「共同正犯之成立，祇須具有犯意之聯絡，行為之分
      擔，既不問犯罪動機起於何人，亦不必每一階段犯行，均
      經參與」，最高法院著有34年上字第862 號判例可資參照
      。經查：
  １、被告雖辯稱：伊沒有出手剝奪告訴人之行動自由，沒有毆
      打告訴人，也不知是否有告訴人所述之2 名成年男子在場
      云云。惟告訴人確係遭「阿德」與另兩名成年男子強押上
      車，並在車上遭受「阿德」毆打，直至饒淑慧撥打電話予
      「阿德」，告訴人始得回到黑輪攤等情，已如前述。然告
      訴人及證人饒淑慧與「阿德」均無冤仇，且不認識與「阿
      德」同行之2 名男子，是「阿德」若非係與他人謀議，則
      「阿德」何以無端帶同另2 位不知名之成年男子，遠自台
      東前往高雄縣鳥松鄉剝奪告訴人之行動自由，並在自用小
      客車上將告訴人毆打成傷。而被告於案發前，即曾多次經
      由「阿德」向告訴人及證人饒淑慧要求返還其所貸與告訴
      人夫婦之款項，甚且於案發當日與「阿德」一同搭車自台
      東前往高雄，進而由「阿德」於案發之前向告訴人催討債
      務，並在黑輪攤前與告訴人發生爭執，此當已初見阿德前
      開剝奪告訴人行動自由及傷害之犯行，應係起因於被告之
      授意。
  ２、又被告於告訴人遭「阿德」等3 人共同強押上自用小客車
      後，並未出手或出言攔阻，反而繼續在黑輪攤內向證人饒
      淑慧要求簽發本票，直至證人饒淑慧要求女兒向警報案，
      而於員警吳文貴到達案發現場處理要求被告打電話予「阿
      德」等3 人將告訴人帶回黑輪攤，及證人饒淑慧同意簽發
      本票及吳文貴要求後，再撥打電話告知「阿德」將告訴人
      帶回黑輪攤等事實，則有證人甲○○指證：其在自用小客
      車上係於「阿德」接到電話後始由「阿德」帶回等語；證
      人饒淑慧證稱：伊於發現告訴人遭「阿德」強押離開黑輪
      攤後，旋即要求被告命「阿德」將告訴人帶回，而直至證
      人饒淑慧報警並同意簽發本票後，被告始撥打電話要求「
      阿德」將告訴人帶回等語；證人吳文貴於偵查中證述：證
      人饒淑慧向其陳述告訴被3 、4 個年輕人押走後，被告則
      說「阿德」等人只是跟甲○○到旁邊去講話，其並有要求
      被告打電話叫人將告訴人載回黑輪攤各等語在卷，益徵本
      件「阿德」等人前開強押告訴人及傷害告訴人之犯行，要
      係起因於渠等與被告之事前之謀議。
  ３、是以，被告雖未親自要求將告訴人強押上車並加以毆打，
      惟衡其曾委託「阿德」出面向告訴人夫婦催討所積欠之款
      項，並於案發當日與「阿德」等3 人自台東共同前往告訴
      人夫婦在高雄縣鳥松鄉所經營之黑輪攤，因阿德再次出言
      要求告訴人返還借款未果而發生爭執，旋即由「阿德」等
      3 人強押告訴人上車帶離黑輪攤至大灣國中，並在該車上
      毆打告訴人成傷，而被告於同一時間，除在黑輪攤與告訴
      人之妻即證人饒淑慧繼續商討欠款返還事宜外，並取出備
      妥之本票要求證人饒淑慧簽名，係直至告訴人同意簽發本
      票及到場處理員警之要求後，被告始撥打電話通知「阿德
      」速將告訴人送回黑輪攤等各情，堪知被告顯有本案之犯
      罪動機，且被告於「阿德」等人行為前，即有參與謀議，
      被告並於阿德等人對告訴人實施妨害自由及傷害之構成要
      件時，基於為自己犯罪之意思從事構成要件以外之行為。
（三）綜上所述，本件事證明確，被告與阿德等3 人共同以強押
      告訴人上車而剝奪告訴人行動自由及傷害犯行之犯行已臻
      明確，應依法論科。
三、核被告所為，係犯刑法第302 條第1 項之以其他非法方法剝
    奪行動自由罪，、第277 條第1 項之傷害罪。被告基於為自
    己犯罪之意思，與綽號「阿德」等姓名年籍不詳之成年男子
    共3 人共同謀議，並推由該3 名男子下手實施構成要件行為
    ，為共謀共同正犯。被告與「阿德」等3 人，將告訴人強押
    上車而在車上毆打，是其所犯前開2 罪間，有方法、結果之
    牽連關係，應依刑法第55條之規定，從1 重之非法剝奪行動
    自由罪處斷。
四、原審因依刑法第28條、302 條第1 項、第277 條第1 項、第
    55條、第41條第1 項前段、罰金罰鍰提高標準條例第1 條前
    段、第2 條之規定，並審酌被告與告訴人夫妻間固存有債權
    債務關係，然被告卻不思以法律途徑解決，竟為追討債務，
    而夥同他人以強暴之方式剝奪告訴人之行動自由，進而傷害
    告訴人，行為確有不當，且被告犯後猶飾詞否認犯行，未見
    悔意，本應從重量刑，惟念及被告素無前科，告訴人所受妨
    害自由之時間約10分鐘及被告參與本件犯罪之程度等一切情
    狀，量處被告有期徒刑5 月，並諭知如易科罰金，以300 元
    折算1 日，認事用法，核無不合，量刑亦屬妥適。被告上訴
    意旨，仍執前詞，否認犯罪，指摘原判決不當，為無理由，
    應予駁回。末查被告饒淑卿前未受有期徒刑以上刑之宣告，
    有台灣高等法院被告前案紀錄表附卷可稽，其受本件偵審程
    序及科刑判決之教訓後，應知警惕而無再犯之虞。且被告於
    本案審理程序中，已與告訴人成立和解，告訴人已表明不願
    追究之意，並請求准予諭知被告緩刑，此有和解書及刑事撤
    回告訴狀各1 份附卷可稽，檢察官亦表示同意就被告為緩刑
    之宣告，本院認被告所受有期徒刑之宣告以暫不執行為適當
    ，併宣告被告緩刑3 年。又被害人甲○○與被告間為家庭暴
    力防治法第3 條第4 款所規定之家庭成員關係，併依家庭暴
    力防治法第30條第1 項規定，宣告被告於緩刑期間付保護管
    束。
據上論結，應依刑事訴訟法第368 條、刑法第74條第1 款，家庭
暴力防治第30條第1項，判決如主文。
本案經檢察官張金塗到庭執行職務。
中　　華　　民　　國　　94　　年　　6 　　月　　23　　日
                  刑事第九庭    審判長法  官  張明松
                                      法  官  郭玫利
                                      法  官  任森銓
以上正本證明與原本無異。
如不服本判決應於收受本判決後10日內向本院提出上訴書狀，其
未敘述上訴理由者，並得於提起上訴後10日內向本院補提理由書
狀（均須按他造當事人之人數附繕本）「切勿逕送上級法院」。
中　　華　　民　　國　　94　　年　　6 　　月　　23　　日
　　　　　　　　　　　　　　　　　　　書記官  蘇恒仁
附錄本判決論罪科刑法條：
刑法第277條：
傷害人之身體或健康者，處3 年以下有期徒刑、拘役或1,000 元
以下罰金。
犯前項之罪因而致人於死者，處無期徒刑或七年以上有期徒刑；
致重傷者，處3年以上10年以下有期徒刑。
刑法第302條：
私行拘禁或以其他非法方法，剝奪人之行動自由者，處5 年以下
有期徒刑、拘役或300元以下罰金。
因而致人於死者，處無期徒刑或7 年以上有期徒刑，致重傷者，
處3年以上10年以下有期徒刑。
第1項之未遂犯罰之。
